【裁判字號】    99,建上,65
【裁判日期】    990824
【裁判案由】    侵權行為損害賠償
【裁判全文】
臺灣高等法院民事判決                  99年度建上字第65號
    上  訴  人  乙○○
    兼  訴  訟
    代  理  人  甲○○
    被上訴人    廣達欣有限公司
    法定代理人  丙○○
上列當事人間請求侵權行為損害賠償事件，上訴人對於中華民國
99年4月21日臺灣板橋地方法院99年度建字第17號判決提起上訴
，本院於99年8月10日言詞辯論終結，判決如下：
    主  文
上訴駁回。
第二審訴訟費用由上訴人負擔。
    事實及理由
一、上訴人主張：被上訴人雇請鄉城營造有限公司（下稱鄉城公
    司）於民國97年4月間在被上訴人所有坐落臺北縣板橋市○
    ○段517及517之3地號土地上施工，興建地上7層地下2層之
    建物（建築執照號碼：96板建字第897號），惟鄉城公司在
    開挖基地時，因所屬建築人員施工不當導致位於工地旁之上
    訴人乙○○所有門牌臺北縣板橋市○○○路193巷17弄20號2
    樓房屋（下稱系爭房屋）地基遭掏空、房屋傾斜。經上訴人
    不斷向台北縣政府工務局陳情，被上訴人始出具承諾書保證
    將其施工造成系爭房屋之損害修繕復原，然迄今對於系爭房
    屋仍有多處如原判決附表一所示之損害尚未修復，屢向被上
    訴人反應均置之不理，上訴人乙○○只好先就部分損害進行
    修復，共支出新臺幣（下同）86,006元修復，應由被上訴人
    依民法第188條規定，負連帶賠償責任。又上訴人甲○○乃
    居住系爭房屋內，亦因被上訴人之施工不當之侵權行為，罹
    患急躁大腸症候群（即自律神經失調），受有心理健康受損
    之非財產上損害等語，爰依民法第184條第1項、第188條、
    第213條及第195條規定，求為命被上訴人(一)應將上訴人乙○
    ○所有系爭房屋如原判決附表一所示損壞部分修復；(二)應給
    付上訴人乙○○86,006元及自起訴狀繕本送達翌日（即99年
    2月26日─見原審卷第33頁之送達證書）起至清償日止，按
    年息百分之5計付利息；(三)應給付上訴人甲○○120萬元，及
    自起訴狀繕本送達翌日起至清償日止，按年息百分之5計付
    利息之判決。被上訴人則以：發生鄰損當時，上訴人及其等
    同樓住戶有在臺北縣政府作鄰損申請，臺北縣政府協調被上
    訴人與住戶修復賠償事宜，惟未達成協議，嗣依臺北縣建築
    物施工損壞鄰房事件處理程序規定，由雙方協調擇定委託具
    有公信力之鑑定單位鑑定損壞情形及安全。而此鄰損事件總
    共有41戶，上訴人甲○○是住戶代表，當時協調由臺灣省土
    木技師公會來鑑定，但上訴人抵制鑑定，造成3次沒有辦法
    鑑定，其餘住戶則均已完成鑑定，並作成和解及賠償協議，
    之後臺北縣政府即將上訴人解除列管，惟仍應上訴人之陳情
    ，而於98年5月22日召開協調會議，協調兩造達成和解，詎
    上訴人仍不斷陳情，臺北縣政府乃告知上訴人應自行另循司
    法程序解決。兩造上開和解書內容所約定之6點約定，被上
    訴人已經完成，且有拍照存證，有關後陽台部分還有上訴人
    立具領據，表示其等領錢自己去修理，故被上訴人並無上訴
    人所云未修繕完畢及未支付修繕費用暨造成上訴人甲○○非
    財產上損害等語，資為抗辯。原審判決上訴人敗訴，上訴人
    提起上訴，並聲明：(一)原判決廢棄。(二)被上訴人應將上訴
    人乙○○所有系爭房屋如原判決附表一所示損壞部分修復；
    應給付上訴人乙○○86,006元及自99年2月26日起至清償
    日止，按年息百分之5計算之利息；應給付上訴人甲○○
    120萬元，及自99年2月26日起至清償日止，按年息百分之5
    計算之利息。被上訴人則答辯聲明：上訴駁回。
二、上訴人主張被上訴人有因雇用之（鄉城公司）建築人員施工
    不當，致造成上訴人乙○○所有現由上訴人甲○○居住之系
    爭房屋受有損壞，被上訴人並曾立具承諾書承諾修繕之事實
    ，為被上訴人所不爭執，復有上訴人提出之現場建案工程名
    稱看板、戶籍謄本、承諾書為證（見原審卷第19頁至第20頁
    及第22頁），堪認上訴人主張被上訴人應依民法第188條規
    定，就鄉城公司所屬建築人員施工不當行為，負連帶侵權行
    為損害賠償責任為可取。至上訴人主張被上訴人未將上開損
    壞依承諾書約定，修繕完畢，除部分由上訴人乙○○先代雇
    工為修繕外，尚有如原判決附表一所示部分未為修復，故應
    由被上訴人就其所雇用建築人員施工不當行為，依侵權行為
    損害賠償之法則，負修復損壞部分及賠償上訴人乙○○代為
    支出之修復費用86,006元；暨應賠償上訴人甲○○因上開侵
    權行為致罹患急躁大腸症候群（即自律神經失調），受有心
    理健康之非財產損害120萬元，是否有據，爰分述於次：
（一）上訴人乙○○提出承諾書、房屋受損照片、支出修繕費用
      之單據為證（見原審卷第8頁至第13頁及第22頁至第25頁
      ），主張被上訴人尚有如原判決附表一所示之部分未依承
      諾書約定予以修復，以及應賠償其代支出之修繕費用
      86,006元云云。惟查上開承諾書係97年5月2日立具，且僅
      係表示被上訴人將就因其建案工程施工受損之部分修繕復
      原（見原審卷第22頁），故上訴人乙○○必須先證明系爭
      房屋所受之損害與被上訴人之施工行為有相當因果關係。
      而系爭建案因施工致上訴人乙○○所有之系爭房屋同棟大
      樓受損之事件，業經臺北縣政府工務局出面協調，並依臺
      北縣建築物施工損壞鄰房事件處理程序第5條之規定，要
      求施工單位即被上訴人及受損住戶應協商擇定委託具有公
      信力之鑑定單位鑑定損壞情形及安全，雙方乃協調擇定委
      託臺灣省土木技師公會進行鑑定，故上訴人乙○○本得依
      上開土木技師公會之鑑定以確定其受損之情形及因果關係
      ，但上訴人二人竟三次拒絕臺灣土木技師公會三次赴現場
      鑑定，致系爭房屋始終未作成鑑定以確認損害及因果關係
      （見原審卷第80頁至第81頁之臺北縣政府工務局98年9月
      15日北工施字第0980706524號函），則上訴人乙○○自應
      就其所受損害內容及與被上訴人之施工有相當因果關係負
      舉證責任。次查兩造後於98年5月22日因上訴人甲○○一
      再陳情，由臺北縣政府工務局再度出面召開協調會議（同
      前頁所引之臺北縣政府工務局函），並使代理乙○○之甲
      ○○（見原審卷第44頁之委託書）與被上訴人達成和解（
      見原審卷第78頁之會議紀錄及第42頁之和解書），作成6
      項約定，即被上訴人須施作系爭房屋所坐落之大樓2-5
      樓外牆防水工程、更新系爭房屋主臥室衛浴間磁磚全部
      及主臥室內牆部分粉刷及油漆、公用衛浴間磁磚部分更
      新、廚房磁磚更換、龜裂部分經上訴人甲○○同意責
      成修繕人員修補（由被上訴人折現給付）、女兒牆部分
      亦由上訴人甲○○責成修繕人員修補（由被上訴人折現給
      付）（見原審卷第43頁之和解書附件協議書），足見上訴
      人乙○○所有之系爭房屋所受損害僅餘上列6處，且其中
      龜裂及女兒牆部分乃由上訴人甲○○自行雇工修復，此部
      分費用業經被上訴人給付完畢，有甲○○簽名確認之現金
      支出傳票可證（見原審卷第51頁至第52頁），至其餘至
      部分，亦經被上訴人雇用之鄉城公司派員修復完畢，有
      照片（見原審卷第45頁至第50頁）可證。故上訴人乙○○
      所云被上訴人未修復損害，並非可取。至上訴人乙○○所
      陳其代為修繕之項目內容則為馬桶設備、抽風機、洗臉盆
      設備、化妝鏡、肥皂盤、毛巾環、廚房水龍頭、洗衣機水
      龍頭、流理台及插座等之更新（見原審卷第23頁至第25頁
      ），均非上開和解協議之內容。而上訴人乙○○所指如原
      判決附表一所示龜裂部分乃上訴人甲○○應負責之項目，
      其既已雇工修復並向被上訴人收取費用，則上訴人乙○○
      自無就修繕未完備之處再向被上訴人為修復之請求。故上
      訴人乙○○仍應就原判決附表一其餘部分及其上開代為修
      繕部分，何以未在和解範圍，而被上訴人仍應負侵權行為
      損害賠償責任，以及上開損害部分與被上訴人97年4月間
      之施工不當有何相當因果關係等事實，舉證以實其說，否
      則難為有利於上訴人乙○○之認定。惟上訴人乙○○就此
      部分之事實，始終不能舉證以證明之，則其所為被上訴人
      應修復原判決附表一所示項目及給付其所支出之修繕費用
      86,006元，顯屬無據，不應准許。
（二）上訴人甲○○雖提出順建中醫診所開具之診斷書（見原審
      卷第21頁），主張其因被上訴人所雇用之建築人員施工不
      當，致系爭房屋受有損壞，其並因此罹患急躁腸症候群（
      即自律神經失調），心理健康受有損害，請求被上訴人賠
      償非財產上損害120萬元。惟查上訴人甲○○所患急躁腸
      躁症發生的原因雖係自律神經失調，惟按自律神經失調之
      原因不一而足，且其發病多需長期反覆刺激致神經受損後
      始有症狀產生，此乃一般人所得共知之常識。而上訴人甲
      ○○就其所患大腸急躁症候群（即自主神經失調）之結果
      ，與上開施工不當行為有何相當因果關係，並不能舉證以
      實其說，則其所為此部分侵權行為損害賠償之主張，即難
      憑採。
三、綜上所述，上訴人主張依民法第184條第1項、第188條、第
    213條及第195條規定，請求被上訴人應將上訴人乙○○所有
    系爭房屋如原判決附表一所示損壞部分修復；及應給付上訴
    人乙○○86,006元，上訴人甲○○120萬元，及均自起訴狀
    繕本送達翌日起至清償日止，按年息百分之5計算之利息，
    並非有據，不應准許。從而，原審所為上訴人敗訴之判決，
    並無不合。上訴論旨指摘原判決不當，求予廢棄改判，為無
    理由。
四、據上論結，本件上訴為無理由，依民事訴訟法第449條第1項
    、第78條、第85條第1項前段，判決如主文。
中    華    民    國    99    年    8     月    24    日
                    民事第十六庭
                        審判長法  官  王聖惠
                              法  官  呂淑玲
                              法  官  謝碧莉
正本係照原本作成。
如不服本判決，應於收受送達後20日內向本院提出上訴書狀，其
未表明上訴理由者，應於提出上訴後20日內向本院補提理由書狀
（均須按他造當事人之人數附繕本）上訴時應提出委任律師或具
有律師資格之人之委任狀；委任有律師資格者，另應附具律師資
格證書及釋明委任人與受任人有民事訴訟法第466條之1第1項但
書或第2項（詳附註）所定關係之釋明文書影本。如委任律師提
起上訴者，應一併繳納上訴審裁判費。
中    華    民    國    99    年    8     月    25    日
                             書記官  李翠齡
附註：
民事訴訟法第466條之1（第1項、第2項）：
對於第二審判決上訴，上訴人應委任律師為訴訟代理人。但上訴
人或其他法定代理人具有律師資格者，不在此限。
上訴人之配偶、三親等內之血親、二親等內之姻親，或上訴人為
法人、中央或地方機關時，其所屬專任人員具有律師資格並經法
院認為適當者，亦得為第三審訴訟代理人。

司法院資訊處製作；財團法人民間司法改革基金會備份。
